臺灣高等法院民事判決　　　　　　　 99年度建上更(一)字第7號
上　訴　人　唯翔營造有限公司
法定代理人　陳俊德
訴訟代理人　陳丁章律師
複　代理人　李子聿律師
訴訟代理人　陳宥餘
被　上訴人　台灣太陽鷹開發股份有限公司
法定代理人　浦田諭
訴訟代理人　劉志鵬律師
複　代理人　潘怡君律師
訴訟代理人　黃馨慧律師
上列當事人間請求給付工程款事件，上訴人對於中華民國96年6
月29日臺灣臺北地方法院95年度建字第328號第一審判決，提起
上訴，被上訴人減縮聲明，經最高法院第一次發回更審，本院於
100年9月27日言詞辯論終結，判決如下：
    主  文
上訴駁回。
原審判決主文第一項（除已確定部分外）減縮為上訴人應給付被
上訴人新臺幣壹仟貳佰捌拾伍萬壹仟玖佰貳拾玖元，及自民國95
年10月28日起至清償日止，按年息百分之五計算之利息。
第二審、發回前第三審（除減縮及確定部分外）訴訟費用均由上
訴人負擔。
  事實及理由
一、按第二審訴之變更或追加，非經他造同意不得為之，但擴張
    或減縮應受判決事項之聲明者，不在此限，民事訴訟法第44
    6條第1項、第255條第1項第3款定有明文。本件被上訴人於
    原審聲明請求上訴人應給付新臺幣（下同）38,884,796元本
    息，嗣於本院審理時，減縮為請求24,866,072元本息（見本
    院卷163頁反面，即中庭膜結構工程款、巴士站鋼構工程款
    均減縮不請求），核屬減縮應受判決事項之聲明，依上開規
    定，毋庸對造同意，應予准許。
二、被上訴人主張：伊承攬上訴人之「台鐵烏日新站建築工程（
    月台、站房部分）」工程（下稱系爭工程），施工項目包括
    「月台、中庭採光罩膜結構暨月台主體鋼構工程」，合約總
    價為5,250萬元（含稅）。伊已依約進行工程進度，惟上訴
    人僅給付部分之工程款5,598,083元，對其餘已計價之工程
    款均未給付，經伊催告履約，仍未獲置理，伊已於民國95年
    4月13日發函終止契約。依承攬契約之法律關係，伊得請求
    月台主體鋼構工程款15,720,861元、月台膜膜材工程款14,3
    56,904元、月台膜二次構件工程款6,525,807元，計36,603,
    572元（含稅，15,720,861＋14,356,904＋6,525,807＝36,6
    03,572）。另扣除已給付之5,598,083元、已取得支付命令
    確定之6,139,417元、本院前審判決確定之12,014,143元後
    ，上訴人仍應再給付12,851,929元及自95年10月28日起至清
    償日止，按年息5％計算之利息等情（36,603,572－5,598,0
    83－6,139,417－12,014,143＝12,851,929，詳如附表所示
    ，被上訴人已減縮及本院前審已確定部分，均下不贅述）。
    原審為被上訴人全部勝訴之判決，上訴人不服，全部提起上
    訴，被上訴人之答辯聲明：上訴駁回。
三、上訴人則以：伊僅發包系爭工程予被上訴人，並未同意追加
    巴士站工程。而系爭工程為為訴外人交通部台灣鐵路管理局
    （下稱台鐵局）發包之公共工程，依工程合約約定，被上訴
    人公司之施工，必須經台鐵局驗收核定後，始得計價並給付
    款項。然被上訴人公司求償之金額，並未經台鐵局核定，甚
    或未經伊認可，其請求自無理由等語，資為抗辯。其上訴聲
    明：(一)原判決（除確定部分外）廢棄；(二)上開廢棄部分，被
    上訴人於第一審之訴及假執行之聲請均駁回。
四、兩造不爭之事實：
  (一)被上訴人承攬上訴人之系爭工程，合約總價為5,250萬元（
    含稅）【系爭工程契約見原審95年度促字第43087號支付命
    令（下稱第43087號）卷4頁至12頁、原審卷20頁至28頁】。
  (二)上訴人迄今僅給付工程款5,598,083元予被上訴人。
  (三)被上訴人於95年4月13日發函終止其與上訴人間之承攬契約
    （該存證信函見第43087號卷15頁、16頁）。
  (四)被上訴人就工程款6,139,417元部分，已取得原審95年度促
    字第21024號支付命令確定（該支付命令見前審卷(一)154頁、
    155頁）。
  (五)上訴人對於「月台膜結構工程（含落水頭及落水管）」之「
    模材結構」完成數量，經台灣省土木技師公會鑑定結果，認
    已完成3,518㎡數量不爭執（見前審卷(二)36頁）。
五、本院得心證之理由：
  (一)被上訴人主張已依系爭契約第13條第2項、第15條第2款之約
    定終止契約等情，經查：
  1.按系爭工程契約第1條付款辦法(一)、(三)約定：每月25日前，
    依業主核定之完成數量辦理計價申請，給付該期工程款之85
    ％，次月16日為放款日（30天期票），乙方（指被上訴人）
    請款時須附同等金額之發票，．．。另第15條第(一)款、第(二)
    款約定，因甲方（指上訴人）違約合約之事實，致工程無法
    進行時，及甲方顯無能力按合約規定支付工程款時，乙方均
    得終止契約，其所受之損害亦得請求甲方負賠償責任，此有
    被上訴人提出之系爭工程契約可憑（見原審卷25頁、27頁、
    28頁）。被上訴人依約施作系爭工程及追加工程，惟迄95年
    3月22日止，上訴人僅支付部分工程款5,598,083元予被上訴
    人，對於其餘應支付之工程款則未付，被上訴人於95年3月
    22日以台北榮星郵局第493號存證信函，敘明業於95年1月25
    日開立統一發票，向上訴人請領工程款6,139,417元未得，
    限上訴人於文到後3日內給付上開工程款，有該存證信函足
    證（見原審第43087號卷13頁、14頁，嗣就此工程款被上訴
    人取得原審95年度促字第21024號支付命令確定，該支付命
    令附本院前審卷(一)154頁、155頁）。上訴人仍未依限給付，
    則被上訴人依系爭工程契約第13條第2項及第15條第2款之約
    定，於95年4月3日發函為終止契約之意思表示，於法有據（
    該存證信函見原審第43087號卷15頁、16頁）。又依系爭契
    約第15條約定，終止契約不須經催告程序，上訴人抗辯未催
    告云云，自不足採。
  2.上訴人雖抗辯被上訴人之報價均高出台鐵局計價許多，且關
    於月台膜結構工程（含落水頭及落水管）及中庭採光罩膜結
    構工程，全國僅有被上訴人一家公司有此合乎建築師訂定規
    範之建材，上訴人被迫與被上訴人簽訂不公平合約云云（見
    原審卷102頁、103頁），然按上訴人與業主間之合約、上訴
    人與被上訴人間之合約，二者係不同之法律關係，上訴人向
    業主投標系爭工程時，自應衡量本身掌握建材來源及價格之
    能力，審慎參與投標，不得於低價搶標後，再主張次承攬人
    之價格過高，契約有失公平，故上訴人此之辯解，並不可取
    ，亦不得作為拒絕支付前揭6,139,417元工程款之正當理由
    。
  3.綜上，兩造間之承攬契約業經被上訴人合法終止。
  (二)被上訴人主張其已完成之工程，除兩造不爭執之「月台膜結
    構工程（含落水頭及落水管）」-「模材結構」完成3,518㎡
    數量（工程款14,356,904元）外，尚有「二次構件」73T（
    工程款6,525,807元）、「主體鋼構」241.5T（工程款15,72
    0,861元）等情，為上訴人所否認，經查：
  1.業主台鐵局以上訴人承攬之工程嚴重落後進度甚多，未能提
    出具體改善計畫為由，以95年5月2日以專工工字第09500022
    15號函終止其與上訴人間之承攬契約（上開函文見原審卷10
    6頁）。事後台鐵局委請台灣省土木技師公會（下稱土木技
    師公會）辦理「台灣烏日新站工程契約終止委辦清點工作」
    之鑑定，已出具鑑定報告書可參，另本院請該土木技師公會
    之鑑定人林文隆、李景亮技師及兩造再次確認完成之項目及
    數量，嗣上開人員於100年7月20日開會確認，其結果認：(1)
    月台主體鋼構工程：100％完工，鑑定數量為126.27T。(2)月
    台膜結構工程：膜材完成數量3,518㎡、二次構件100％完工
    ，鑑定數量為73T等語，有兩造訴訟代理人簽名之書面確認
    書可憑（見本院卷146頁）。
  2.上訴人辯稱：月台主體鋼構工程雖已完工，但鑑定數量僅12
    6.27T，非241.5T，被上訴人不能請求全部工程款15,720,86
    1元（含稅，未稅為14,972,249元）；被上訴人認依契約書
    之約定，已100％完工，自可請求此部分工程款等語。查依
    卷附之兩造工程協議書所示，其中第3項之工程項目「月台
    主體鋼構工程」總價為14,972,249元（未稅，見原審卷21頁
    ），並非約定為「實作實算」，自不能依完工數量計價，而
    依前揭鑑定人之鑑定結果，該月台主體鋼構工程已100％完
    工，是被上訴人請求上訴人支付工程款15,720,861元（含稅
    ），於法有據。
  3.又二次構件亦100％完工，鑑定數量為73T，業如前述，是被
    上訴人請求上訴人支付此部分之工程款6,525,807元，亦屬
    合法。
  (三)從而，被上訴人得請求月台主體鋼構工程款15,720,861元、
    月台膜膜材工程款14,356,904元、二次構件工程款6,525,80
    7元，計36,603,572元（含稅），扣除上訴人已給付之5,598
    ,083元、被上訴人已取得支付命令確定之6,139,417元、本
    院前審判決確定之12,014,143元後，為12,851,929元本息。
六、綜上所述，除本院前審判決命上訴人應給付被上訴人之12,0
    14,143元本息已確定外，被上訴人依承攬報酬請求權，請求
    上訴人再給付12,851,929元及自95年10月28日起至清償日止
    ，按年息5％計算之利息部分，為有理由，應予准許（以上
    合計上訴人應給付被上訴人24,866,072元本息）。原審就上
    開應准許之部分，命上訴人如數給付，並分別諭知兩造供擔
    保後，得、免假執行，核無不合。上訴意旨，仍執陳詞，指
    摘原判決此部分不當，聲明廢棄改判，為無理由，應駁回其
    上訴。
七、本件事證已臻明確，兩造其餘之攻防方法，經審酌後，均認
    與判決結果無影響，無庸逐一論述，併此敘明。
八、據上論結，本件上訴為無理由，依民事訴訟法第449條第1項
    、第78條，判決如主文。
中    華    民    國   100    年    10    月    18    日
                  民事第十六庭
                        審判長法  官  王聖惠
                              法  官  謝碧莉
                              法  官  呂淑玲
正本係照原本作成。
上訴人如不服本判決，應於收受送達後20日內向本院提出上訴書
狀，其未表明上訴理由者，應於提出上訴後20日內向本院補提理
由書狀（均須按他造當事人之人數附繕本）上訴時應提出委任律
師或具有律師資格之人之委任狀；委任有律師資格者，另應附具
律師資格證書及釋明委任人與受任人有民事訴訟法第466條之1第
1項但書或第2項（詳附註）所定關係之釋明文書影本。
中    華    民    國   100    年    10    月    18    日
                              書記官  明祖全
附註：
民事訴訟法第466條之1（第1項、第2項）：
對於第二審判決上訴，上訴人應委任律師為訴訟代理人。但上訴
人或其他法定代理人具有律師資格者，不在此限。
上訴人之配偶、三親等內之血親、二親等內之姻親，或上訴人為
法人、中央或地方機關時，其所屬專任人員具有律師資格並經法
院認為適當者，亦得為第三審訴訟代理人。